臺灣新竹地方法院民事簡易判決　　　100年度竹保險簡字第1號
原　　　告　林素卿
訴訟代理人　沈幸娟
被　　　告　國泰人壽保險股份有限公司
法定代理人　蔡宏圖
訴訟代理人　黃凱瑋
訴訟代理人　施佩宜
訴訟代理人　曾繁龍
上列當事人間給付保險金事件，本院於民國100 年10月13日辯論
終結，判決如下：
    主  文
原告之訴及假執行之聲請均駁回。
訴訟費用由原告負擔。
    事 實 及 理 由
壹、程序方面：
    按訴狀送達後，原告不得將原訴變更或追加他訴，但擴張或
    減縮應受判決事項之聲明者，不在此限，民事訴訟法第255
    條第1 項第3 款定有明文。查本件原告起訴時原於訴之聲明
    第1 項請求被告應給付原告新臺幣（下同）15萬元及起訴狀
    繕本送達之翌日起至清償日止，按週年利率百分之10計算之
    利息，嗣原告於民國（下同）99年12月9 日言詞辯論期日時
    ，變更其請求為被告應給付原告15萬元及起訴狀繕本送達之
    翌日起至清償日止，按週年利率百分之5 計算之利息，並經
    記明筆錄在卷可稽，核屬單純減縮訴之聲明，程序上應予准
    許。
貳、實體方面：
一、原告起訴主張：
（一）緣原告為被告「國泰萬代福211 終身壽險」（以下稱主約
      ）附加「傷害保險給付特約（保險金額：30萬元）（以下
      稱附約）」保險契約之被保險人。嗣原告於97年11月7 日
      發生意外交通事故，受有右橈尺骨骨折、右脛骨線性骨折
      等傷害，經持續治療至99年8 月2 日，遺存「右側二頭肌
      、三角肌肌力缺失，有顯著運動障害；另因右側橈骨骨折
      ，有右側掌指關節攣縮，併握力缺失」。原告右上肢功能
      既有前揭缺失，依金管會95年10月1 日發布之命令，傷害
      保險應適用之11級75項「殘廢程度與保險金給付表」（以
      下稱新表，如附表二）之給付參考標準，原告乃請求被告
      審核發給「相當」程度之殘廢保險金，惟被告未說明任何
      理由，僅檢復附約條款而將申請文件退回，顯見被告認為
      原告應適用6 級28項「殘廢程度與保險金給付表」（以下
      稱舊表，如附表一）而拒絕原告之請求。
（二）上揭附約屬於保險期間一年期以下保險商品，依金管會發
      布之法規命令，上揭附約於95年10月1 日以後適用新表，
      原告之殘廢程度如符合新表第8-3-4 項：「一上肢肩、肘
      及腕關節永久喪失機能者。」，被告應給付15萬元（300,
      000 ×50% ）；又原告右側掌指關節攣縮，併握力缺失應
      同時符合第8-3-6 項：「一上肢肩、肘及腕關節中，有一
      大關節永久喪失機能」（應給付30% ）及第8-4-3 項：「
      一手五指均永久喪失機能者。」（應給付30% ），依附約
      條款第8 條第2 項約定，被告應應給付15萬元（300,000
      ×50% ），有臺灣高等法院花蓮分院99年度保險上更（一
      ）字第2 號民事判決可參。被告以原告所致殘廢不符「殘
      廢程度與保險金給付表」（附表二）而拒絕理賠，顯係操
      弄法文解釋，漠視保險制度之目的及被保險人之權益，有
      違誠信原則；且按契約之補充解釋，係將當事人未明文記
      載之事項，當成契約漏洞，參考並斟酌當事人締約過程、
      締約目的、契約類型、內容等關連事實，依誠信原則予以
      填補，以達締約之真諦。
二、對被告答辯所為之陳述：
（一）原告因車禍意外受有右橈尺骨骨折、右脛骨線性骨折等傷
      害，該傷害造成之後遺症有手腫、右手腕僵硬到右肩疼痛
      ；其後再因脖子痛、右手酸、無力而就醫，經檢查可能為
      神經根病變導致右側二頭肌、三角肌肌力缺失而有肩部關
      節顯著運動障害；目前右側上肢及肩關節均達「顯著運動
      障害」，且右手手指有4 指喪失生理活動範圍，以上有國
      泰醫療財團法人新竹國泰綜合醫院（以下稱新竹國泰綜合
      醫院）100 年6 月20日（100 ）竹行字第242 號函可查。
      足證原告右上肢之障害為右側上肢及肩關節均達「顯著運
      動障害」、右手手指有4 指喪失生理活動範圍，事實上可
      說是只有一隻手的外觀而無實質上的用途，而其主要是因
      肌力缺失及神經損傷所導致。又附表二「殘廢程度與保險
      金給付表」之註一「神經障害等級」之審定基本原則：綜
      合其病灶症狀，對於永久影響日常生活活動狀態及需他人
      扶助之情況依下列各項狀況定其等級。於審定時，須有精
      神科、神經科、神經外科或復健科等專科醫師診斷證明資
      料為依據；又上開給付表註一1-1 之（6 ）亦說明：因中
      等度神經障害，精神及身體之勞動能力較一般顯明低下者
      ：適用第7 級，而原告肌力及神經損傷亦自98年12月10日
      起，經新竹國泰綜合醫院復健科專科醫師門診治療，有99
      年8 月2 日診斷證明書可證。
（二）又新竹國泰綜合醫院100 年8 月31日（100 ）竹行字第34
      6 號函亦認原告右側「掌指關節攣縮」與「握力缺失」是
      因97年11月7 日右側撓尺骨骨折所導致，顯見原告係因車
      禍意外導致右上肢「肌力缺失」、「掌指關節攣縮」、「
      握力缺失」之障害，屬於神經系列之障害，而非關節活動
      之障害，故被告徒以原告右手各手指關節活動喪失生理運
      動範圍未達二分之一以上為由而拒絕給付，要難認同。
（三）又原告因車禍導致「掌指關節攣縮」、「握力缺失」之障
      害，業經強制汽車責任之保險人新光產物保險股份有限公
      司（下稱：新光產險公司）認定符合99年2 月26日修正前
      之「強制汽車責任保險殘廢給付標準表」第96項第11級殘
      廢：「一上肢三大關節中，有一大關節遺存顯著運動障害
      者。」新光產險公司亦非以關節活動喪失生理運動範圍為
      依據。據上，原告至目前為止，業經新竹國泰綜合醫院認
      定：肩部關節顯著運動障害，另經新光產險公司審查符合
      「一上肢三大關節中，有一大關節遺存顯著運動障害」，
      故原告至少應符合「殘廢程度與保險金給付表」之第8-3-
      11項：一上肢肩、肘及腕關節中，有二大關節永久遺存顯
      著運動障害，而依據該表，被告至少應給付30% 之保險金
      。
（四）並聲明：（一）被告應給付原告15萬元，及自起訴狀繕本
      送達之翌日亦日起至清償日止，按週年利率百分之5 計算
      之利息。（二）訴訟費用由被告負擔。（三）原告願供擔
      保，請准宣告假執行。
三、被告答辯：
（一）查原告即被保險人林素卿於79年9 月11日投保「萬代福21
      1 終身壽險」，保險金額30萬元，並附加「國泰附加傷害
      保險給付特約（新）- 個人型死殘」，保險金額30萬元。
      依原告所提之證據資料尚難認定符合系爭條款約定，分述
      如下：
    １原告尚難證明目前之身體狀態為遭受意外傷害事故所致：
      觀其診斷書內容，僅記載病名為「1.頸部神經根病變、2.
      右側橈骨骨折術後」，另醫師囑言記載「右側二頭肌、三
      角肌肌力缺失，有顯著運動障害，另因右側橈骨骨折，有
      右側掌指關節攣縮，併握力缺失」等語。然並未記載頸部
      神經根病變之原因與骨折之關係為何？且僅記載右側橈骨
      骨折，而未載右側掌指關節有受傷之情事，亦無法證明掌
      指關節攣縮與骨折間之關係，原告尚未證明其身體狀態是
      遭受意外事故所致，自不符合契約條款之約定，此應由原
      告負舉證責任。
    ２原告尚難證明符合系爭殘廢等級表第8-3-4 項殘廢等級：
      系爭殘廢表第8-3-4 項為「一上肢肩、肘及腕關節永久喪
      失機能者」，其診斷書內容未對原告的右上肢肩、肘、腕
      關節等三大關節記載任何不適狀態，顯見原告並無右上肢
      肩、肘、腕關節之問題，與條款約定「一上肢肩、肘及腕
      關節永久喪失機能者」顯有不符，原告主張符合第8-3-4
      項殘廢等級顯無理由，應予駁回。
    ３原告尚難證明符合系爭殘廢等級表第8-3-6 項殘廢等級：
      系爭殘廢表第8-3-6 項為「一上肢肩、肘及腕關節中，有
      一大關節永久喪失機能者」，前已說明診斷書並未記載原
      告右上肢肩、肘、腕關節之狀態，原告自無法證明其已符
      合「一上肢肩、肘及腕關節中，有一大關節永久喪失機能
      者」，故原告之主張無理由，應予駁回。
    ４原告尚難證明符合系爭殘廢等級表第8-4-3 項殘廢等級：
      系爭殘廢表第8-4-3 項為「一手五指均永久喪失機能者」
      ，又系爭殘廢等級表註10：「手指永久喪失機能係指：(1)
      在拇指，中手指節關節或指節間關節，喪失生理運動範圍
      二分之一以上者。(2)在其他各指，中手指節關節，或近位
      指節間關節，喪失生理運動範圍二分之一以上者。(3)拇指
      或其他各指之末節切斷達二分之一以上者」原告所提出之
      診斷書僅記載「右側掌指關節攣縮，併握力缺失」，然並
      未記載各指之生理運動範圍，並無法證明已達到契約條款
      約定「手指永久喪失機能」的狀態，自應由原告負舉證責
      任。
（二）又新竹國泰綜合醫院100 年6 月20日（100 ）竹行字第24
      2 號函回覆（被證一），尚難認定原告已符系爭條款約定
      ，分述如下：
    １按新竹國泰綜合醫院回函說明二、病人於97年11月7 日因
      意外致右側橈尺骨骨折至本院急診就醫，於97年12月9 日
      至復健科門診就醫一次後，手部職能治療僅接受5 次，另
      於骨科門診追蹤至98年3 月17日，期間骨科門診共計8 次
      、復健科門診1 次；當時後遺症（依時間先後順序）：97
      年12月手腫，98年2 月右腕僵硬及右肩疼痛；因此病況回
      診至98年3 月，且病人之復健並未持續追蹤。顯見原告右
      側橈尺骨骨折之病況已受控制故未持續追蹤，與嗣後之頸
      神經根病變、右側掌指關節攣縮，三者間並無因果關係。
    ２又同回函說明三、病人於98年12月3 日因脖子痛、右手酸
      、無力至骨科門診就醫並安排肌電圖檢查；因果關係為神
      經根病變可能導致肌肉無力，（不一定關節僵硬），因此
      頸部神經病變可能會導致右側二頭肌、三角肌等近端肌力
      缺失，而有肩部關節顯著運動障害；惟神經根病變，不會
      先讓關節攣縮。依病人98年12月10日之屈肘肌力（二頭肌
      ）及腕力（橈側屈腕肌）之針極肌電圖顯示：橈側屈腕肌
      並無神經根病變之影響；因此，當時之頸神經根病變並不
      會直接導致掌指關節攣縮及握力缺失。則原告頸部神經病
      變是否遭受意外事故所致不明，自不符合契約條款之約定
      ，此應由原告負舉證責任。退一步言，縱原告舉證其頸部
      神經病變係意外事故所致，惟依新竹國泰綜合醫院回函所
      示，其目前肢體狀況為「肩部關節顯著運動障害」，亦不
      符「殘廢程度與保險金給付表」之第8-3-4 項：「一上肢
      肩、肘及腕關節永久喪失機能者」或第8-3-6 項：「一上
      肢肩、肘及腕關節中，有一大關節永久喪失機能」，被告
      自無給付殘廢保險金之責。再者，同回函說明三後段所載
      ，原告之頸神經根病變並不會直接導致掌指關節攣縮及握
      力缺失。則原告就其右側掌指關節攣縮，併握力缺失之狀
      態是否為系爭條款所約定「因遭遇外來、突發的意外傷害
      事故」所致，自應負舉證之責。
    ３退萬步言，即令原告舉證其掌指關節攣縮及握力缺失之情
      形係意外事故所致，惟參新竹國泰綜合醫院回函說明四、
      目前右側上肢、肩關節達「顯著運動障害」；右手各手指
      關節活動角度仍以第二至五指之掌骨－指骨關節為喪失生
      理運動範圍，惟依醫理，無法判定已達「永久喪失機能」
      。按原告所請求係新表第8-4-3 項「一手五指均永久喪失
      機能者」，又參系爭殘廢等級表註10：「手指永久喪失機
      能係指：(1)在拇指，中手指節關節或指節間關節，喪失生
      理運動範圍二分之一以上者。(2)在其他各指，中手指節關
      節，或近位指節間關節，喪失生理運動範圍二分之一以上
      者。(3)拇指或其他各指之末節切斷達二分之一以上者」。
      原告右手各手指關節活動角度係「喪失生理運動範圍」，
      且依醫理無法判定已達「永久喪失機能」，是被告自不負
      給付殘廢保險金之責。
（三）又新竹國泰綜合醫院100 年8 月31日（100 ）竹行字第34
      6 號函回覆（被證一），原告目前肢體狀況尚不符系爭條
      款約定，分述如下：
      雖新竹國泰綜合醫院回函說明二、病人右側掌指關節攣縮
      與握力缺失是因97年11月7 日右側橈尺骨骨折所導致。然
      參同一回函說明三、因障害程度不明確，建議改採被動運
      動之可能運動範圍參考決定，故右手各手指關節活動喪失
      生理運動範圍未達二分之一以上。按原告所請殘廢項目係
      新表第8-4-3 項「一手五指均永久喪失機能者」，系爭殘
      廢等級表註10：「手指永久喪失機能係指：(1)在拇指，中
      手指節關節或指節間關節，喪失生理運動範圍二分之一以
      上者。(2)在其他各指，中手指節關節，或近位指節間關節
      ，喪失生理運動範圍二分之一以上者。(3)拇指或其他各指
      之末節切斷達二分之一以上者」。原告右手各手指關節活
      動角度喪失生理運動範圍未達二分之一以上，是被告自不
      負給付殘廢保險金之責。綜上所述，新竹國泰綜合醫院已
      明確回覆原告目前肢體狀況不符殘廢程度與保險金給付表
      所約定之狀態。
（四）並聲明：（一）原告之訴駁回。（二）訴訟費用由原告負
      擔。（三）如受不利判決，請准以同面額之國泰世華商業
      銀行一年期可轉讓定期存款存單供擔保准宣告免假執行。
四、經兩造同意並整理簡化不爭執事項及爭點如下：
I、不爭執事項：
（一）原告即被保險人於79年9 月11日投保被告公司為保險人之
      「萬代福211 終身壽險」，保險金額30萬元，並附加「國
      泰附加傷害保險給付特約（新）- 個人型死殘」（以下稱
      系爭附約），保險金額30萬元。
（二）原告於97年11月7 日發生意外交通事故，受有右橈骨骨折
      、右脛骨線性骨折等傷害。
（三）原告於99年12月28日依上開附約向被告公司申請保險理賠
      意外殘廢保險金，被告公司於100 年3 月11日以原告受傷
      情形無法認定符合附約條款約定之第8-4-7 項殘廢項目且
      「頸部神經根病變」無法認定符合附約條款所約定之意外
      事故所致為由，拒絕理賠。
II、兩造爭點：
    原告依系爭附約暨殘廢程度與保險金給付表第8-3-4 項、第
    8-3-6 項、第8-4-3 項、第8-3-11項，請求被告給付保險金
    15萬元，有無理由？
五、法院之認定：
（一）查，原告即被保險人於79年9 月11日投保被告公司為保險
      人之「萬代福211 終身壽險」，保險金額30萬元，並附加
      「國泰附加傷害保險給付特約（新）- 個人型死殘」（以
      下稱系爭附約），保險金額30萬元乙節，為兩造不爭執，
      並有原告提出之保險契約暨要保書影本一件為據，即堪信
      實。次查，原告主張其於97年11月7 日騎機車發生意外交
      通事故，受有右橈骨骨折、右脛骨線性骨折等傷害，為被
      告所不爭執，並有新竹國泰綜合醫院診斷證明書兩紙（見
      卷第18、19頁）為證，亦堪信實。再查，原告於99年12月
      28日依上開附約向被告公司申請保險理賠意外殘廢保險金
      ，被告公司於100 年3 月11日以原告受傷情形無法認定符
      合附約條款約定之第8-4-7 項殘廢項目且「頸部神經根病
      變」無法認定符合附約條款所約定之意外事故所致為由，
      拒絕理賠乙節，亦為兩造所不爭執，復有原告申請理賠之
      申請書影本一件、被告公司通知函影本一件（見卷第50、
      55頁）為證，可資信實。
（二）原告依系爭附約暨殘廢程度與保險金給付表第8-3-4 項、
      第8-3-6 項、第8-4-3 項、第8-3-11項，請求被告給付保
      險金15萬元，均無理由，分述如下：
  １、原告主張其依系爭附約暨殘廢程度與保險金給付表第8-3-
      4 項，得請求被告給付保險金15萬元乙節，固據提出新竹
      國泰綜合醫院診斷證明書兩紙為證，然為被告所否認，並
      辯稱：系爭殘廢表第8-3-4 項為「一上肢肩、肘及腕關節
      永久喪失機能者」，其診斷書內容未對原告的右上肢肩、
      肘、腕關節等三大關節記載任何不適狀態，顯見原告並無
      右上肢肩、肘、腕關節之問題，與條款約定「一上肢肩、
      肘及腕關節永久喪失機能者」顯有不符等語。經查，依系
      爭附約暨殘廢程度與保險金給付表第8-3-4 項所載之殘廢
      程度為：「一上肢肩、肘及腕關節永久喪失機能者」（見
      本院卷第38頁）；再依系爭附約暨殘廢程度與保險金給付
      表之註9-1 之說明所載：「一上肢肩、肘及腕關節永久喪
      失機能」，係指一上肢完全廢用，如下列情況：(1)一上肢
      肩、肘及腕關節完全強直或完全麻痺，及該手五指均永久
      喪失機能者。(2)一上肢肩、肘及腕關節完全強直或完全麻
      痺者。（見本院卷第44頁）；茲據原告提出之新竹國泰綜
      合醫院診斷證明書兩紙（見卷第18、19頁），均未有任何
      關節永久喪失機能之記載，亦未對原告的右上肢肩、肘、
      腕關節等三大關節記載任何不適狀態，與條款約定「一上
      肢肩、肘及腕關節永久喪失機能者」即有不符，原告主張
      符合第8-3-4 項殘廢等級，尚非有據，無可憑採。
  ２、原告主張其依系爭附約暨殘廢程度與保險金給付表第8-3-
      6 項，得請求被告給付保險金15萬元乙節，固據提出新竹
      國泰綜合醫院診斷證明書兩紙為證，然為被告所否認，並
      辯稱：系爭殘廢等級表第8-3-6 項為「一上肢肩、肘及腕
      關節中，有一大關節永久喪失機能者」，原告提出之診斷
      書並未記載原告右上肢肩、肘、腕關節之狀態，原告自無
      法證明其已符合「一上肢肩、肘及腕關節中，有一大關節
      永久喪失機能者」等語。經查，依系爭附約暨殘廢程度與
      保險金給付表第8-3-6 項所載之殘廢程度為：「一上肢肩
      、肘及腕關節中，有一大關節永久喪失機能者」（見本院
      卷第38頁）；惟依原告提出之新竹國泰綜合醫院99年8 月
      2 日診斷證明書所載病名：「1.頸部神經根病變2.右側橈
      骨骨折，術後。」醫師囑言：「98-12-10肌電圖檢查顯示
      右側二頭肌、三角肌肌力缺失，有顯著運動障害。另由右
      側橈骨骨折，有右側掌關節攣縮，併握力缺失；自98-12-
      10起在復健科共門診十次。」（見卷第19頁）、新竹國泰
      綜合醫院99年8 月2 日診斷證明書所載病名：「右橈尺骨
      骨折、右脛骨線性骨折。」醫師囑言：「病人於97-11-07
      住院，11-08 接受開刀復位鋼釘固定手術及石膏固定手術
      （右手及右腳），11-12 出院，於98-1-12 接受拔釘手術
      ，於97-11-18至98-12-03門診追蹤，共9 次，宜復健治療
      。」（見卷第18頁），尚無從證明有「一上肢肩、肘及腕
      關節中，有一大關節永久喪失機能者」之情形，原告主張
      其受傷符合系爭殘廢等級表第8-3-6 項殘廢等級，亦非有
      據，無得憑取。
  ３、原告主張其依系爭附約暨殘廢程度與保險金給付表第8-4-
      3 項，得請求被告給付保險金15萬元乙節，固據提出新竹
      國泰綜合醫院診斷證明書兩紙為證，惟查：系爭殘廢表第
      8-4-3 項之殘廢程度為「一手五指均永久喪失機能者」（
      見卷第39頁），又參諸系爭殘廢等級表註10：「手指永久
      喪失機能係指：(1)在拇指，中手指節關節或指節間關節，
      喪失生理運動範圍二分之一以上者。(2)在其他各指，中手
      指節關節，或近位指節間關節，喪失生理運動範圍二分之
      一以上者。(3)拇指或其他各指之末節切斷達二分之一以上
      者」（見卷第45頁）。本件原告所提出之診斷書僅記載「
      右側掌指關節攣縮，併握力缺失」（見卷第19頁），核未
      記載各指之生理運動範圍，並無法證明已達到契約條款約
      定「手指永久喪失機能」的狀態；此外，經本院函詢新竹
      國泰綜合醫院「原告右手各手指關節活動喪失生理運動範
      圍之程度為何？是否達到二分之一以上？」，新竹國泰綜
      合醫院函覆：「因障害程度不明確，建議改採被動運動之
      可能運動範圍參考決定，故右手各手指關節活動喪失生理
      運動範圍未達二分之一以上。」，有該院100 年8 月31日
      （100 ）竹行字第346 號函可參（見卷第101 頁），益徵
      原告主張其受傷程度符合系爭附約暨殘廢程度與保險金給
      付表第8-4-3 項云云，無可憑信。
  ４、原告主張其依系爭附約暨殘廢程度與保險金給付表第8-3-
      11項，得請求被告給付保險金15萬元乙節，固據提出新竹
      國泰綜合醫院診斷證明書兩紙為證，然為被告所否認。經
      查，依系爭附約暨殘廢程度與保險金給付表第8-3-11項之
      殘廢程度為：「一上肢肩、肘及腕關節中，有二大關節永
      久遺存顯著運動障害者。」；又依原告提出之新竹國泰綜
      合醫院99年8 月2 日診斷證明書所載病名：「1.頸部神經
      根病變2.右側橈骨骨折，術後。」醫師囑言：「98-12-10
      肌電圖檢查顯示右側二頭肌、三角肌肌力缺失，有顯著運
      動障害。另由右側橈骨骨折，有右側掌關節攣縮，併握力
      缺失；自98-12-10起在復健科共門診十次。」（見卷第19
      頁），尚未有一上肢肩、肘及腕關節中，有二大關節永久
      遺存顯著運動障害之情形，亦與原告主張系爭附約暨殘廢
      程度與保險金給付表第8-3-11項規定不符，原告此部分主
      張，亦屬無據，難以憑採。
  ５、承上，原告原告依系爭附約暨殘廢程度與保險金給付表第
      8-3-4 項、第8-3-6 項、第8-4-3 項、第8-3-11項，請求
      被告給付保險金15萬元及法定遲延利息，均無理由，自應
      予駁回。
（三）原告受敗訴判決，其假執行之聲請即失所依據，應併予駁
      回。
（四）因本案事證已臻明確，兩造其餘主張陳述及所提之證據，
      經審酌後，或與本件爭點無涉，或於判決結果無影響，爰
      不逐一論述，附此敘明。
六、結論：本件原告之訴無理由，依民事訴訟法第78條，判決如
    主文。
中    華    民    國  100     年    10    月    31    日
                  新竹簡易庭    法  官  陳順珍
以上正本係照原本作成。
如對本判決上訴，須於判決送達後20日內向本院提出上訴狀。
如委任律師提起上訴者，應一併繳納上訴審裁判費。
中    華    民    國  100     年    10    月    31    日
                                書記官  陳筱筑